臺灣高等法院高雄分院刑事判決　　　　 96年度選上訴字第4號
上　訴　人
即　被　告　甲○○
選任辯護人　蔡陸弟律師
上列上訴人因違反公職人員選舉罷免法案件，不服臺灣高雄地方
法院95年度訴字第16號中華民國95年12月19日第一審判決（起訴
案號：臺灣高雄地方法院檢察署95年度選偵字第61號），提起上
訴，本院判決如下：
    主  文
上訴駁回。
    事  實
一、甲○○為使民國95年6 月10日舉行之第18屆高雄縣岡山鎮嘉
    興里里長選舉登記第2 號候選人黃進一能順利當選，竟基於
    對於有投票權之人交付賄賂，而約其投票權為一定之行使之
    犯意，於95年6月9日19時許，前往具有投票權之A1（真實姓
    名及住址詳對照表）住處，以每票新台幣（下同）1000元之
    代價，交付1000元現金賄款予A1，並請其於投票日，投票予
    里長候選人黃進一，迨於翌日15時30分許（檢察官誤載為17
    時30分許），A1攜甲○○所交付之上開1000元前往高雄縣政
    府警察局岡山分局檢舉甲○○行賄，而悉上情。
二、案經高雄縣政府警察局岡山分局報告台灣高雄地方法院檢察
    署檢察官偵查起訴。
    理  由
壹、程序方面
一、證人A1、A2於警詢中之陳述有證據能力：
　(一)按被告以外之人於審判外之言詞或書面陳述，除法律有規定
　  外，不得作為證據；被告以外之人於檢察事務官、司法警察
    官或司法警察調查中所為之陳述，與審判中不符時，其先前
    之陳述具有較可信之特別情況，且為證明犯罪事實存否所必
    要，得為證據，刑事訴訟法第159條第1項、第159條之2分別
    定有明文。是以被告以外之人於審判外之言詞或書面，即屬
    傳聞證據，因有悖法院直接審理及言詞審理之精神，妨礙當
    事人之反對詰問權，影響程序正義之實現，除法律別有規定
    外，原則上不具證據能力。又刑事訴訟法第159條之2所謂「
    前後陳述不符」之要件，應就前後階段之陳述進行整體判斷
    ，以決定其間是否具有實質性差異，而所謂「較可信之特別
    情況」，亦應就前後陳述時之各種外部情況進行比較，以資
    決定何者外部情況具有可信性，若陳述係在特別可信之情況
    下所為，則虛偽陳述之危險性不高，雖係審判外陳述，或未
    經被告反對詰問，仍得承認其有證據能力。就外部情況之認
    定，例如時間之間隔、是否為有意識之迴避、有無受外力干
    擾或事後串謀、以及警詢所作時之筆錄記載是否完整、是否
    出於自由意識陳述等情。法院應斟酌上列因素綜合判斷，細
    究陳述人問答態度、表情與舉動之變化，以查是否具較可信
    之特別情況，合先敘明。
  (二)證人A1、A2於警詢中證稱被告拿1000元給A1，要求A1投票給
    登記第2 號之高雄縣岡山鎮嘉興里里長候選人黃進一等語（
    警卷第7 、12頁），嗣證人A1於本院審理中改稱：被告拿給
    伊的1000元，是伊先生向被告所借的錢；證人A2於本院審理
    中改稱：不知道被告拿給A1的1000元是做何用途等語（本院
    卷第48、61頁）；是證人A1、A2於警詢及本院審理時之供述
    即有前後陳述不符之情。經查，本件是警方根據證人A1、A2
    之檢舉始查獲被告，且證人A1、A2係於被告交付1000元給A1
    後之翌日（95年6月9日），即至警局製作警詢筆錄，當時記
    憶深刻，且對於警詢均出於自由意志一一回答，客觀上較無
    事後與被告串謀而故為迴護之可能，故證人A1、A2於警詢中
    所為之陳述，客觀上應具有較可信之特別情況，且為證明犯
    罪事實存否所必要，參酌上開規定，證人A1、A2於警詢中之
    證言乃出於任意自由、意識清楚、精神穩定情形下所為之陳
    述，自有證據能力。
二、證人A1、A2於偵查中之陳述有證據能力：
　　按被告以外之人於偵查中向檢察官所為之陳述，除顯有不可
　  信之情況者外，得為證據，刑事訴訟法第159 之1 第2 項定
    有明文。偵查中對被告以外之人所為之偵查筆錄，或被告以
    外之人向檢察官所提之書面陳述，性質上均屬傳聞證據，惟
    現階段刑事訴訟法規定檢察官代表國家偵查犯罪、實施公訴
    ，依法其有訊問被告、證人及鑑定人之權，證人、鑑定人且
    須具結，而實務運作時，檢察官偵查中向被告以外之人所取
    得之陳述，原則上均能遵守法律規定，不致違法取供，其可
    信度極高。本案證人A1、A2關於被告之犯行，於偵查中向檢
    察官所為之陳述，係以證人身分在檢察官面前所為之證述，
    並經合法具結，且無證據證明檢察官在偵查中有對該等證人
    不法取供之情形，亦無顯不可信之情況，依上開說明，本院
    認證人A1、A2關於被告之犯行，於偵查中向檢察官所為之陳
    述，自有證據能力。
貳、實體方面
一、訊據被告對於伊及A1均是高雄縣岡山鎮嘉興里里民，且具有
    投票權，而於95年舉行之第18屆高雄縣岡山鎮嘉興里里長選
    舉中，伊是支持候選人黃進一，且伊於95年6月9日19時許，
    確實有在A1住處交付1000元現金予A1等情固均坦承在卷，惟
    矢口否認有何行賄之犯行，辯稱：當天伊去綽號「黑牛」之
    友人住處，「黑牛」向伊借款2000元，並叫伊把其中1000元
    直接拿給伊老婆，伊就在樓梯口將1000元拿給「黑牛」老婆
    ，該筆現金係借款，並非賄款，且伊沒有叫「黑牛」老婆支
    持黃進一云云。經查：
  (一)被告於95年6月9日19時許至A1住處，交付1000元現金予A1，
    並請A1於該次里長選舉中支持該里登記第2 號之候選人黃進
    一等情，業據證人A1、A2於警詢及偵查中證述綦詳。證人A1
    於警詢中證稱：「我要檢舉高雄縣岡山鎮嘉興里里長候選人
    黃進一賄選案，95年6 月9 日19時至20時許，黃進一樁腳侯
    姓男子獨自一人前來我家直接找我，即拿出面額1000元的紙
    鈔l 張給我，並要求本次里長選舉我能支持並把票投給登記
    第2 號候選人黃進一，當時我小兒子A2有在場看到及聽到」
    等語（警卷第6、7頁）；於偵查中證稱：「昨晚（95年6月9
    日）7至8點間，在我嘉興里住處，侯姓男子來我家叫門拿10
    00元給我，沒拿宣傳單，有口頭叫我支持黃進一，於今日投
    票要投給黃進一，就走了，我小兒子A2有看到」等語（偵卷
    第2頁背面）。證人A2於警詢中證稱：「我要檢舉高雄縣岡
    山鎮嘉興里里長候選人黃進一賄選案，95年6月9日19時至20
    時許，有一侯姓男子前來我家敲門，我母親A1前去開門時，
    我也隨著前往看是何人敲門，當時我就見那侯姓男子拿了10
    00元塞給我母親A1，並要求A1投票日要將選票投給登記第2
    號里長候選人後，就轉頭離開我家」等語（警卷第11、12頁
    ）；於偵查中證稱：「昨晚（95年6月9日）7、8點左右，有
    1 人到我家敲門，我父母及我下樓，我在樓梯口聽他們說話
    ，我看到侯姓男子拿1000元給我媽媽，跟她說要投岡山鎮嘉
    興里長候選人登記第2號」等語（偵卷第7頁背面）。觀之證
    人A1、A2上開證詞，互核一致，並無齟齬之處；佐以證人A1
    、A2與被告並無恩怨嫌隙，業據被告供述在卷（原審卷第14
    頁），且證人A1、A2又分別為被告友人之親屬，衡諸常情，
    證人A1、A2應無甘冒偽證重罪加身之危險，而設詞構陷被告
    之理，此外，復有本件賄款千元新台幣紙鈔1 紙扣案可憑（
    影本見警卷第30頁），足見證人A1、A2上開證言應為真實可
    採。
  (二)證人黃文福於原審審理時雖證稱：95年6 月9 日晚間，被告
    有至伊家，當時因伊向被告借款2000元，並請被告直接將10
    00元交予伊太太，之後渠等即到附近吃羊肉云云（原審卷第
　  29至30頁）。惟查：
  1.證人黃文福於95年12月5 日原審審理時證稱：伊與被告總共
    一起去吃過2、3次羊肉，伊記得最後1次的時間是95年6月9
    日，之前的時間伊已經忘記，且伊係被告拿起訴書給伊看時
    才知道被告被檢舉賄選等語（原審卷第33至34頁）。是依證
    人黃文福上開證詞，伊確實記得95年6月9日當日伊有與被告
    去吃羊肉。惟經原審審判長詢問證人黃文福關於伊太太及兒
    子生日或伊兒子就讀幾班等日期或數字問題時，證人黃文福
    均回答不記得或沒有記憶等語（原審卷第34頁），足徵證人
    黃文福非屬對於日期或數字可清楚記憶之人，然其於95年12
    月5日原審審理時，卻能清楚證稱半年前之95年6 月9日伊與
    被告共同吃羊肉之生活瑣事，其證言之真實性實起人疑竇。
  2.證人黃文福雖又證稱：伊僅知道當日與被告係在高雄縣岡山
    鎮○○路菜市場旁邊某羊肉店吃飯，伊不知道該店之店名、
    招牌樣式，且伊也不知道老闆的姓氏云云（原審卷第35頁）
    。然黃文福自承伊居住在高雄縣岡山鎮幾十年，且伊每次都
    與被告去同一家羊肉店吃飯（原審卷第35頁）。衡情，該羊
    肉店之位置與黃文福住處同係在岡山鎮○○路上，且黃文福
    與被告去過至少2、3次，而黃文福又居住在附近有相當長之
    時間，其豈會不知道該店店名、招牌樣式或老闆之姓氏？益
    徵其上開證詞並非實情。
  3.此外，被告於原審審理時自承：案發當時伊之收入來源係靠
    打臨時工，有工作才有收入，1天薪資約1、2000元，且伊沒
    有存款等語（原審卷第39頁），參以被告自承其家境貧寒（
    警卷第1頁被告家庭經濟狀況欄填載為「貧寒」），足見案
    發當時被告之經濟狀況應屬不佳，且被告於原審審理時身上
    僅有900元現金（原審卷第40頁），堪認被告應無隨身攜帶
    數千元現金之能力或習慣，而被告及黃文福均陳稱當日係被
    告去黃文福家中找黃文福吃飯，黃文福係臨時向被告借款20
    00元等語（原審卷第27、30頁）。既然案發當時被告經濟狀
    況不佳，且黃文福又是臨時向被告借款，依被告之經濟能力
    及習慣，被告應無當場可交付現金2000元借款之可能，是證
    人黃文福上開證述，應係迴護被告之曲詞，不足採信。
  (三)被告雖以前揭情詞置辯，惟查，「交付賄賂」與「交付借款
    」乃截然不同之兩件事，「交付借款」乃民事借貸關係，「
    交付賄賂」則事涉賄選重典，被告係年近六旬之人，人生閱
    歷及社會經驗均相當豐富，當無不會分辨「交付賄賂」與「
    交付借款」之理，且倘被告確係借款予友人「黑牛」，此乃
    對其極為有利之事實，為何被告於警詢中不極力澄清、辨明
    ？且於警詢、偵查中為何不聲請傳訊「黑牛」為有利於己之
    證述，遲至原審審理時始聲請傳訊證人黃文福？又倘被告確
    係借款予友人「黑牛」，借款當時「黑牛」即在現場，為何
    被告不直接將借款交予向伊借貸之友人「黑牛」，卻交予「
    黑牛」之太太？凡此種種，在在均顯與常情不符，益徵被告
    辯稱伊係交付「借款」予友人「黑牛」之太太，而非交付「
    賄賂」云云，係事後卸責之詞，委不足採。
  (四)被告於偵查時供稱：「（問：今年6 月里長的選舉，在6 月
    9 日晚上7 點許，是否在岡山鎮○○路用1 票1000元之代價
    買票，請選舉人投票給登記第2 號黃進一？）沒有，我那天
    下午3 、4 點去理頭髮之後，晚間我去找我朋友『黑牛』」
    、「（問：有證人檢舉你說用1000元買票？）我沒有買票，
    我去找黑牛，他要向我借錢，我拿2000元給他，他說要拿10
    00元給他老婆去買菜，那時他老婆剛好在樓梯口」、「（問
    ：黑牛住哪裡？）我只知住嘉興路，我只知他叫黑牛，不知
    他的真名」、「（問：證人A1說你向他買票時，有叫他投票
    日要投黃進一，有何意見？）他有問我說我要投給誰，我是
    跟他說我本人要投黃進一，我沒有叫他們要投給誰，他們要
    投誰與我無關」等語（偵卷第20至21頁）。依被告上開供述
    ，可知伊於95年6月9日到綽號「黑牛」之友人住處，因「黑
    牛」向伊借錢，故伊在「黑牛」住處交付1000元予「黑牛」
    之太太，伊並不知道「黑牛」之真實姓名等情。惟證人黃文
    福於原審證稱：伊與被告為認識12、13年之朋友，每個月會
    去找被告喝保力達Ｂ約3、4次（原審卷第29、33頁），足見
    被告與證人黃文福交情深厚，衡情，被告豈不知道認識10幾
    年之友人黃文福之真實姓名？足見被告上開辯解，顯係臨訟
    杜撰之詞，要難採信。
  (五)證人A1、A2嗣於本院審理中雖均翻異前詞，證人A1改稱：「
    1000元是我先生私下向被告借的，給我買菜的錢。我是在他
    們講話當中有聽到選舉的事，所以才會誤認為被告買票」云
    云（本院卷第47頁），證人A2改稱：「我只有看到被告拿錢
    給我媽媽，拿多少我不知道，拿錢給我媽媽做什麼我也不曉
    得，當初因為我在樓上聽到他們說到選舉的事情，所以認為
    是買票」云云（本院卷第62頁）。然此與渠等警詢及偵查中
    所述明顯不符，參以證人A1、A2於警詢時之證述，依其記載
    內容，係採取一問一答方式，渠等於警詢時之供述較接近案
    發時點，記憶應較為清晰，憑信性甚高，而當時未直接面對
    被告，心理較為篤定，壓力較小，較有可能據實陳述，況觀
    以證人A1 、A2 於警詢、偵查所為證述之內容，對於「被告
    交付給A1之1000元係買票之賄賂」之證述始終一致，在偵查
    及原審均未對檢察官及法官表示係遭受不正方法訊問或非出
    於其自由意志而為供述，足見渠等於警詢及偵查中之陳述應
    具有任意性，益徵渠等嗣後於本院審理中改稱「我是在他們
    講話當中有聽到選舉的事，所以才會誤認為被告買票」、「
    我不知道被告為什麼拿錢給我媽媽，當初因為我在樓上聽到
    他們說到選舉的事情，所以認為是買票」云云，顯係經權衡
    輕重，為袒護被告或恐被告對渠等不利等因素而所為之託詞
    ，信憑性甚低，不足採信。
  (六)綜上論證，被告所辯係為圖飾卸責之砌詞，不足採取，事證
    明確，其犯行洵堪認定，應予依法論科。
二、核被告所為，係犯公職人員選舉罷免法第90條之1第1項之對
    於有投票權人，交付賄賂，而約其投票權為一定之行使罪。
    原審以被告罪證明確，因而依公職人員選舉罷免法第90條之
    1第1項、第98條第3項、刑法第11條前段、第37條第2項（贅
    引刑法第143條第2項），並審酌選舉乃民主政治最重要之表
    徵，須由選民評斷候選人之才德、品行、學識、操守、政見
    而選賢與能，其攸關國家政治之良窳甚鉅，而賄選為敗壞選
    風之主要根源，不得使金錢介入選舉，抹滅實行民主政治之
    真意，被告竟對具有投票權之人交付賄賂，敗壞選風，冀圖
    僥倖，使真正民主政治難以建立，犯罪後猶飾詞圖卸其責，
    難認其有悔意，惟另考量被告無科處徒刑之前科劣行，有卷
    附臺灣高等法院被告前案紀錄表可查，素行尚可等一切情狀
    ，而量處有期徒刑3 年2 月，宣告褫奪公權3 年；復說明被
    告交付A1之賄款1000元，因已交付予有投票權人收受，本應
    依刑法第143 條第2 項之規定，在其對向共犯所犯投票受賄
    罪之從刑部分，予以宣告沒收，不應依公職人員選舉罷免法
    第90 條 之1 第3 項之規定宣告沒收（最高法院90年度台上
    字第7703 號 判決要旨參照），是此部分賄款不另於本案中
    宣告沒收。經核原判決認事用法均無違誤，量刑亦稱允當。
    被告上訴意旨否認犯罪，而指摘原判決不當，為無理由，應
    予駁回。
據上論結，應依刑事訴訟法第368 條，判決如主文。
本案經檢察官沈紹嘉到庭執行職務。
中　　華　　民　　國　　96　　年　　5   月　　31　    日
                  刑事第七庭    審判長法  官 莊飛宗
                                      法  官 黃憲文
                                      法  官 孫啟強
以上正本證明與原本無異。
如不服本判決應於收受本判決後10日內向本院提出上訴書狀，其
未敘述上訴理由者，並得於提起上訴後10日內向本院補提理由書
狀（均須按他造當事人之人數附繕本）「切勿逕送上級法院」。
中　　華　　民　　國　　96　　年　　5   月　　31　    日
　　　　　　　　　　　　　　　　　　　書記官 黃富美
附錄本判決論罪科刑法條全文：
公職人員選舉罷免法第90條之1：
對於有投票權之人，行求期約或交付賄賂或其他不正利益，而約
其不行使投票權或為一定之行使者，處3年以上10年以下有期徒
刑，得併科新台幣100萬元以上1000萬元以下罰金。
預備犯前項之罪者，處 1 年以下有期徒刑。
預備或用以行求期約或交付之賄賂，不問屬於犯人與否，沒收之
。
犯第 1 項或第 2 項之罪，於犯罪後六個月內自首者，減輕或免
除其刑；因而查獲候選人為正犯或共犯者，免除其刑。
犯第1項或第2項之罪，在偵查中自白者，減輕其刑；因而查獲候
選人為正犯或共犯者，減輕或免除其刑。
